臺灣桃園地方法院刑事交通事件裁定　　 96年度交聲字第823號
原處分機關　交通部公路總局新竹區監理所桃園監理站
異　議　人　鴻敏交通股份有限公司
　　　　　　　　　　　之3號4.
法定代理人　甲○○
上列異議人即受處分人因違反道路交通管理處罰條例案件，不服
交通部公路總局新竹區監理所中華民國九十六年十一月五日桃監
裁罰字第裁五二—Ｚ四Ｂ００五七八四號違反道路交通管理事件
裁決書所為之處分，聲明異議，本院裁定如下：
    主  文
異議駁回。
    理  由
一、原處分機關略以：異議人即受處分人鴻敏交通有限公司所有
    之車牌號碼ＲＹ－八一九號營業大貨車，由劉王富於民國九
    十六年九月二十四日上午九時五十四分許，行經國道一號北
    上二八○公里處，因「駕駛執照經吊銷仍駕駛聯結車、大客
    車、大客車、大貨車（處車主）」之違規，為國道公路警察
    第四警察隊當場舉發，依道路交通管理處罰條例第二十一條
    之一第一項第七款規定，裁罰異議人新臺幣（下同）六萬四
    千元等語。
二、聲明異議意旨略以：駕駛人劉王富乃靠行於異議人公司名下
    ，異議人對於車牌號碼ＲＹ－八一九號營業大貨車，僅係監
    理所登記名義上之所有人，尚非該車實際所有人，應非道路
    交通管理處罰條例所稱「汽車所有人」之涵義，監理單位之
    登記名義僅係行政管理之便，而非所有權之表彰，是以異議
    人實非汽車之所有人，對於該車之使用自無從管理或監督，
    是原處分機關以異議人為汽車所有人而裁處，實係違誤，爰
    聲明異議。
三、按汽車駕駛人駕駛聯結車、大客車、大貨車，有下列情形之
    一者，汽車所有人及駕駛人各處新臺幣四萬元以上八萬元以
    下罰鍰，並當場禁止其駕駛：七駕駛執照吊扣期間駕車。汽
    車所有人如已善盡查證駕駛人駕駛執照資格之注意，或縱加
    以相當之注意而仍不免發生違規者，汽車所有人不受本條之
    處罰，道路交通管理處罰條例第二十一條之一第一項第七款
    及第四項定有明文。考諸上開法文之立法目的乃鑒於大型車
    輛肇事所生之交通事故傷亡情形，多遠較單純小型車或機器
    腳踏車發生之事故嚴重，乃要求駕駛人駕駛該類車輛均必須
    具有合格之駕駛執照，加重違規者之處罰，並對於汽車所有
    人亦處以相同之罰鍰及記該汽車違規紀錄，以促使汽車所有
    人能善盡其查證管理之責任。又上開種類車輛之所有人，對
    於該等車輛，依法既負有查證駕駛人駕駛執照資格之注意義
    務，基於此一義務，車輛所有人非僅有於聘僱之初之選任合
    格駕駛人之責任，更負有建立駕駛人監督機制之管理責任，
    始能於平日隨時查證、考核所選任之駕駛人之駕駛資格，以
    確保實際駕駛該類車輛之人符合法定之駕駛資格，防範事故
    於未然，經查：
  (一)異議人鴻敏公司所有之車牌號碼ＲＹ－八一九號營業一般大
    貨車，於九月二十四日上午九時五十四分許，行經國道一號
    北上二八○公里處，因「駕駛執照經吊銷仍駕駛聯結車、大
    客車、大客車、大貨車（處車主）」之違規，為國道公路警
    察第四警察隊當場舉發等事實，為異議人所不爭執，並有內
    政部警政署國道公路警察局舉發違反道路交通管理事件通知
    單、裁決書附卷可稽，應堪信實在。
  (二)異議人鴻敏公司雖以車牌號碼ＲＹ－八一九號營業一般大貨
    車，僅係靠行關係，為監理所登記名義上之所有人，尚非該
    車實際所有人，應非道路交通管理處罰條例所稱「汽車所有
    人」一節置辯，惟查：
  (1)按汽車運輸業所稱之「靠行」，係指汽車所有人為達營業之
    目的，將汽車所有權移轉於車行，便成為權利人而為管理行
    為之謂，應屬信託行為一種，車行即為其受託人。依信託行
    為之本質，在信託人關係終止並信託財產（即大貨車）經受
    託人移還前，應認受託人為信託財產法律上之所有權人，不
    得仍謂信託財產為信託人所有；又該靠行之車輛，在外觀上
    既屬經營人（異議人威盛通運有限公司）所有，外人又無從
    分辨該車輛是否他人靠行營運，於載送貨物時，只能從外觀
    上判斷該車輛係某經營人所有，該車輛之司機係為該經營人
    服勞務，自應認該司機係為該經營人服勞務，而使該經營人
    負僱用人之責任，以保護交易之安全（最高法院七十二年度
    台上字第三五二四號、八十七年度台上字第八六號判決可資
    參照）。查前揭營業大貨車為劉王富所購買，靠行於異議人
    鴻敏公司，並登記為異議人鴻敏公司所有等情，已據異議人
    鴻敏公司具狀陳明，並有汽車車籍查詢一紙在卷可考，由此
    足見此一營業大貨車於信託關係終止前自屬異議人所有，是
    異議人鴻敏公司辯稱其並非該營業大貨車之所有人，顯非可
    採。
  (2)且按道路交通管理處罰條例第二十一條之一對於汽車駕駛人
    使用註銷之駕駛執照駕車者，係採對汽車駕駛人及汽車所有
    人均處罰之立法例，顯係對經營聯結車、大客車、大貨車之
    汽車所有人課以相當之注意之義務，而汽車駕駛人之駕駛資
    格並非固定不變，常因各種交通違規事由遭受監理機關處以
    吊扣、吊銷之處分，是以汽車駕駛人是否具有駕駛資格，自
    應以監理機關所登記之資料為依據，況因道路交通管理處罰
    條例第二十一條之一之規定係連坐處罰性質，各汽車客、貨
    運商業就此無不相當謹慎；尤為因應道路交通管理處罰條例
    課予汽車所有人善盡查證駕駛人駕駛資格之規定，交通部公
    路總局特函請各地監理站及汽車貨運同業公會，並請各公會
    轉知所屬會員，可先取得所屬駕駛員之書面同意後，經由中
    華電信股份有限公司數據通信分公司提供之公路監理加值網
    路取得認證密碼，並即提供所屬駕駛人員名冊送交公司所在
    地公路監理機關核備後，即得查詢所屬駕駛員駕駛執照狀態
    等情，亦有原處分機關提出之汽車運輸業者如何查詢所屬駕
    駛人相關函文資料在卷可佐，則汽車所有人既可利用網際網
    路，隨時查詢汽車駕駛人之駕駛執照狀態，如其間隔時間相
    當，定期查詢，惟仍未及發現汽車駕駛人之駕照遭吊扣等情
    況，始可認汽車所有人已善盡查證之義務，而可依道路交通
    管理處罰條例第二十一條之一第四項之規定主張免責。本件
    原處分之裁罰基礎係駕駛劉王富於駕照吊扣期間仍違規駕車
    ，而其自九十六年一月三十一日起即遭吊扣駕照，距本案其
    交通違規遭舉發日即九十六年九月二十四日已約八個月之久
    ，異議人鴻敏公司自應有充裕之時間前往監理處列印所僱用
    司機之駕照資料查核或上網查詢，以防止司機欺瞞或故意不
    告知之情形發生，乃異議人鴻敏公司消極之不作為，且又無
    法提出駕駛資格查核表，以證明其確已善盡注意義務及管理
    之責，顯見異議人鴻敏公司未善盡其經營大貨車運輸業應有
    之注意義務，亦疏未按時向監理機關查核所僱用司機之駕駛
    資格，難謂已善盡查證之注意義務。
四、綜上所述，異議人鴻敏公司為前開營業大貨車之所有人，且
    未能確盡其善良管理人注意義務及管理、監督與查證之職責
    ，任令吊扣駕駛執照之人續行駕駛營業用大貨車，自無適用
    道路交通管理處罰條例第二十一條之一第四項免罰規定之餘
    地。從而，原處分機關依法裁處異議人鴻敏公司罰鍰六萬四
    千元，即無不合，異議人鴻敏公司所為聲明異議，為無理由
    ，應予駁回。
五、據上論斷，應依道路交通管理處罰條例第八十七條第二項、
    道路交通案件處理辦法第十九條，裁定如主文。
中　　華　　民　　國　　96　　年　　12　　月　　31　　日
                     臺灣桃園地方法院交通法庭
                           法  官  陳可薇
正本證明與原本無異。
如不服本裁定，應於送達後五日內向本院提出抗告狀（須附繕本
）。
                           書記官  陳青瑜
中　　華　　民　　國　　97　　年　　1 　　月　　7 　　日
